【裁判字號】    90,訴,1713
【裁判日期】    901207
【裁判案由】    損害賠償
【裁判全文】
臺灣板橋地方法院民事判決  九十年度訴字第一七一三號
    原      告  鴻金寶事業股
                份有限公司
    法定代理人  乙○○
    被      告  甲○○
右當事人間請求損害賠償事件，本院判決如左：
    主    文
被告應給付原告新台幣陸拾柒萬陸仟陸佰捌拾玖元，及自民國九十年八月二十二日起
至清償日止，按週年利率百分之五計算之利息。
原告其餘之訴駁回。
訴訟費用由被告負擔五分之三，餘由原告負擔。
本判決第一項於原告以新台幣貳拾萬元為被告供擔保後，得假執行；但被告如於假
執行程序實施前，以新台幣陸拾柒萬陸仟陸佰捌拾玖元為原告預供擔保，得免為假執
行。
原告其餘假執行之聲請駁回。
    事    實
甲、原告方面：
一、聲明：
（一）被告應給付原告新台幣（下同）一百一十七萬六千六百八十九元，及自起訴狀
      繕本送達被告之翌日即民國九十年八月二十二日起至清償日止，按年息百分之
      五計算之利息。
（二）願供擔保請准宣告假執行。      
二、陳述：
（一）緣被告於八十六年十月一日起至九十年九月三十日止，與原告就位於台北縣新
      莊市○○路一八八巷五號九樓之鴻金寶夢幻廣場訂立合作契約（下稱系爭合作
      契約），為合夥及租賃混合型契約，由原告提供場地給被告經營蒙古烤肉、沙
      拉吧及各式點心等。被告依契約第三條約定：「第三年至第六年合作條件一律
      為每月包底三百萬元，抽成率為營業額百分之十六」，即每月至少須給付四十
      八萬元給原告（三百萬元乘以百分之十六等於四十八萬元），惟自八十九年十
      一月一日起至十一月三十日止，計一個月時間，被告並未給付租金四十八萬元
      ，故依約被告自有給付之義務。
（二）又按系爭合作契約第七條約定：「乙方（指被告）如有違反本約各項條款，且
      經甲方（指原告）催告仍不依約改善或支付者，甲方得逕行終止合約，並得請
      求一百萬元之賠償」。被告於契約有效期間內擅自停業，經原告催告履約仍未
      履行契約，遂依法終止系爭契約，以致原告遭受嚴重損失，故本公司依約請求
      被告給付賠償金一百萬元。
（三）另系爭合作契約第四條結帳付款約定：小公及現場營運之水費、電費、瓦斯費
      由乙方即被告自行負擔。惟契約生效以來，合作模式均由原告代墊後，再由每
      月被告之營業收入中扣除之，惟被告違反契約不給付抽成費後，即未支付原告
      代伊墊繳之水費、電費、瓦斯費等雜項費用計二十二萬九千八百六十九元，此
      部分自應優先由原告應返還被告之八十九年十一月一日至八十九年十一月十五
      日營業收入五十三萬三千一百八十元中扣除之。
（四）綜上，自八十九年十一月一日起至八十九年十一月十五日止原告已收實際營業
      收入為五十三萬三千一百八十元，扣除被告應負擔之水電等雜費共二十二萬九
      千八百六十九元，原告尚應返還被告三十萬三千三百一十一元，從而，被告應
      給付原告之款項為一百一十七萬六千六百八十九元（即四十八萬元租金加上一
      百萬元違約金，再扣除原告應返還被告之營業收入三十萬三千三百一十一元，
      等於一百一十七萬六千六百八十九元）。
（五）對被告抗辯所為之陳述：
  1.被告佯稱：「兩造終止系爭契約後，被告在營運期間內所購生財器具，市值仟
      餘萬元，刻由原告交由第三人使用中，被告並無帶走一磚一瓦．．．」云云，
      洵屬不實。經查：
  (1)原告經被告違約至八十九年十一月三十日終止起，直至九十年四月一日始再轉
      租於第三人，現由第三人經營中，惟查，前被告係經營黃金帝國餐廳係經營蒙
      古烤肉，而目前經營者係從粵式餐廳之雅苑，兩者經營形態顯然不同，根本沒
      有承接被告所謂「生財器具」，毫無利用價值可言。
    (2)再者，就硬體固定裝璜部分，為原告所提供，並非被告所出資，並觀兩造簽署
      合作契約書第六條第一款：「合約所載之營業範圍內之場地、設備、裝璜、設
      施等，甲方以合約簽訂時現狀之設備、裝璜、設施、無償提供乙方使用，上述
      之設備、裝璜與設施等之明細均視為本合約之一部份．．．」等語可稽。
    2.契約定有期限之目的，旨在作風險之分配：
    (1)查原被告於八十六年間簽署期間自八十六年十月一日起至九十年九月三十日止
      為期四年之合作契約，在此期間內原告不得將系爭廣場轉租他人或與第三人再
      行簽訂新合作契約以圖更高達酬，目的以維持被告使用、收益之安定性，相對
      地，被告在此期間對於所使用、收益之廣場其所可能產生企業經營之盈虧亦應
      自負其責，而不得因虧損而免除兩造所約定之租金或利潤分配（參照民法第四
      百四十一條），是乃契約約定期間之本旨。準此，在此期間內兩造一方半途違
      反該期限之本旨，均應受到一定懲罰或違約金的賠償，如此，方能達到遵守期
      間之目的，非但被告如此，原告亦當如此。此可觀該合作契約第七條第二項：
      「甲、乙雙方均不得無故提前終止合約，甲方（指原告）違約時亦應賠償一百
      萬元」，顯知兩造之約定符合公平正義之原則。
    (2)又被告於八十九年十一月間即因營運不當半途終止系爭合約，並將一切經營失
      敗責任，推拖為九二一大地震、世界性經濟景氣低迷影響，惟查此乃企業經營
      者所應承擔客觀大環境之營運風險，被告顯難將其經營成敗推拖大環境因素，
      並半途終止合約，而將一切經營成敗轉嫁原告負擔，苟若被告所辯為是，則私
      法自治原則豈不遭到顛覆，兩造所簽署遊戲規則豈不形同具文。
    3.原告因被告半途終止，遭到嚴重損害：
  (1)被告於八十九年十一月二十八日所立切結書，對於其應負擔之罰則乃表示絕無
      異議，惟事過境遷竟脫言推卸。實則，被告所應負擔之罰責僅是降低原告所遭
      致損害，未能完全填補，再者，苟被告當日立切結書時無承諾負擔罰責，原告
      亦不致於半途允許被告終止，自可仍按月向被告請求直至契約屆滿之日止之租
      金或利潤，又何須請求較少金額之罰金，故原告同意半途終止契約，其目的無
      非是以原告喪失應得租金利益來降低被告持續延申的損害之善意行為，孰料，
      被告竟欲將一切營運損失推卸與原告負擔並以免除被告所應負之罰責，洵屬不
      當。
    (2)租金或利潤損害為二百四十萬元：查原告經被告於八十九年十一月三十日終止
      合約，迨五個月後即九十年三月二十九日始與第三人另定新契約，其中長達五
      個月的租金損失以每月四十八萬元計算，合計共有二百四十萬元。此筆租金的
      損害期間均在兩造合作契約所約定之期間內，苟被告未半途違約，原告自不生
      此等損害，故此損害係因被告而起，自應由被告負責。
    (3)被告應負水費、電費、瓦斯費合計二十二萬千九八百六十九元：依照系爭合約
      第四條結帳付款約定，此等費用均應由被告負擔，惟被告並未按約負擔。
    (4)營業稅及應付會計師費用計九十四萬千九三百九十四元：依系爭契約約定被告
      對系爭餐廳之稅賦及會計師作帳費用，均應由被告自行支付，惟因原告為百貨
      公司，故上開費用均由原告開立發票先行支付，再行與被告結算，然此筆費用
      亦因被告半途終止而未支付，亦因此造成原告損害。
    4.末查，被告辯稱尚有押金五十萬元可抵充，實屬無據。爰依系爭契約第四條第
      四項約定結帳付款：「乙方（指被告）於本契約成立時，乙方應繳付押金五十
      萬元，該押金於合約終止日由甲方（指原告）無息退還乙方，惟乙方有違約情
      形時，得由甲方沒收」。從而，該押金五十萬元業因被告之違約而遭沒收，被
      告又豈能主張抵銷。
三、證據：提出合作契約書影本一件、存証信函影本二件、切結書影本一件、商場租
    賃合約書影本一件、營業稅及會計師費用明細表影本一件。
乙、被告方面：
一、聲明：原告之訴及假執行之聲請均駁回，並陳明如受不利之判決，願供擔保請准
    宣告免為假執行。
二、陳述：
（一）查系爭合作契約第二條第三項約定：「乙方（指被告）在合約期間在未經甲方
      （指原告）同意不得以任何理由中途停止營業．．．」，顯然違反誠信原則，
      更違反平等互惠原則，對被告而言，顯失公平，應當無效，當無拘束被告之效
      力。因此，被告受九二一大地震、世界性經濟景氣低迷雙重影響，停止經營餐
      廳，以免繼續虧損殃及無辜，要屬正當有理，被告自無違約可言。
（二）又系爭合作契約第三條第一項第三款約定：「第三年至第六年合作條件一律為
      每月包底三百萬元，抽成率為營業額百分之十六」，既係包底抽成，即與定額
      付租無殊，租賃關係存在一天，被告即應付租，因此，被告停業，縱屬違約，
      對原告而言，並無任何損失可言。所以原告主張被告停業違約，請求判決違約
      損害金一百萬元，自非有理。
（三）另本件系爭契約雖名為合作契約，但實為租賃契約，此概由契約之整體精神及
      契約第八條第六項之約定可資佐證。兩造之合作契約，既經雙方同意至八十九
      年十一月三十日終止，則被告前支付原告之押租金五十萬元，即無須當事人意
      思表示，亦不問當事人之意思如何，當然抵充租金，自不待言。
（四）兩造終止契約後，被告在營運期間內所購之生財器具，市值千餘萬元，刻由原
      告交由第三人使用中，被告並無帶走一磚一瓦，所以原告之損失並非重大，縱
      使被告違約在先，雙方約定之違約金亦屬過高，原告之請求應無理由。
    理    由
一、本件原告起訴主張：兩造間就鴻金寶夢幻廣場訂有合作契約，約定期間自八十六
    年十月一日起至九十年九月三十日止，由原告提供場地予被告經營蒙古烤肉、沙
    拉吧及各式點心等。詎被告於八十九年十一月間，即因營運不當而擅自停業，經
    原告催告履約仍未履行，原告遂同意於八十九年十一月三十日依法終止系爭合作
    契約。依據系爭契約第三條之約定，被告每月至少須給付四十八萬元予原告，惟
    被告並未給付自八十九年十一月一日起至十一月三十日止，計一個月之租金，原
    告依約自得請求。另被告於契約有效期間內擅自停業，經原告催告履約仍未履行
    契約，以致原告遭受嚴重損失，原告自得依據系爭合作契約第七條之約定，請求
    被告給付賠償金一百萬元。綜上，被告依約應給付原告計一百四十八萬元，扣除
    原告應返還被告之營業收入三十萬三千三百一十一元後，被告尚應給付原告一百
    一十七萬六千六百八十九元等語。
二、被告則以：系爭合作契約兩造既已合意終止，則被告前已支付原告之押租金五十
    萬元，自已生當然抵充未付租金之效力。又系爭合作契約第二條第三項關於被告
    在合約期間如未經原告同意不得以任何理由中途停止營業之約定，顯然違反誠信
    及平等互惠原則，對被告而言，亦顯失公平，當屬無效，被告自無違約可言。又
    兩造終止契約後，被告在營運期間內所購之生財器具，市值千餘萬元，現由原告
    交由第三人使用中，被告並無取回，是原告之損失並非重大，縱使被告有違約情
    形，雙方約定違約金為一百萬元亦屬過高，是原告請求賠償一百萬元應無理由等
    語置辯。
三、經查，原告主張兩造間訂有系爭合作契約，約定合作期間自八十六年十月一日起
    至九十年九月三十日止，由原告提供場地予被告經營蒙古烤肉、沙拉吧及各式點
    心等，惟被告於八十九年十一月間即停止經營餐廳，經原告發函催告履約仍未履
    行，原告遂同意於八十九年十一月三十日終止系爭合作契約，且被告尚未給付自
    八十九年十一月一日起至十一月三十日止即契約終止前之一個月租金共四十八萬
    元等情，業據提出合作契約書影本一件、存証信函影本二件、切結書影本一件為
    證，復為被告所不爭執，自應信為真實。是審究前揭兩造提出之攻擊防禦方法，
    本件爭執之要旨在於：（一）被告前已支付原告之押租金五十萬元，是否於系爭
    合作契約終止後，當然生抵充未付租金之效力？（二）被告於系爭合作契約之合
    約期間中途停止營業，是否屬違約行為，原告得否依據該合作契約第七條之約定
    ，向被告請求一百萬元之賠償？又該違約金之約定是否過高？茲分述如下：
（一）1.按押租金之主要目的在於擔保承租人履行租賃債務，故租賃關係消滅後，承
        租人如有欠租或其他債務不履行時，其所交付之押租金，發生當然抵充之效
        力，而於抵充後，猶有餘額，始生返還押租金之問題，最高法院八十七年度
        台上字第一六三一號判決可資參照。
      2.查原告雖主張依據系爭合作契約第四條第四項結帳付款之約定，被告交付之
        押金五十萬元，已因被告之違約而遭原告沒收云云。惟參酌該合作契約第四
        條第四項：「乙方（指被告）於本契約成立時，乙方應繳付押金五十萬元，
        該押金於合約終止日由甲方（指原告）無息退還乙方，惟乙方有違約情形時
        ，得由甲方沒收」等約定以觀，兩造約定該項條款之真意，應即指被告交付
        押金予原告，係以擔保被告就系爭合作契約所生債務之履行為目的，故兩造
        約定於契約終止時，原告應全數返還予被告，倘被告有違約即欠租或其他債
        務不履行之情事時，原告當然得就該押金扣押受償，再者，觀諸系爭合作契
        約第七條約定：「乙方（指被告）如有違反本約各項條款，且經甲方（指原
        告）催告仍不依約改善或支付者，甲方得逕行終止合約，並得請求一百萬元
        之賠償」，兩造間既已另有違約金之約定，益徵前開第四條第四項之沒收押
        金約定，並非為違約金之約定，故原告雖得依此約定主張沒收押金五十萬元
        而不返還予被告，惟揆諸前揭判決意旨以觀，該押金五十萬元係已發生當然
        抵充欠租及其他債務不履行損害賠償之效力，故被告抗辯該五十萬元押金已
        抵充其所積欠之租金四十八萬元，原告不得再向其請求給付租金等語，洵屬
        有據。
（二）1.又原告主張被告於八十九年十一月間，即擅自停業，經原告發函催告履約，
        經被告於八十九年十一月二十八日書立切結書予原告，表示其對於依約應負
        擔之罰責絕無異議，原告始同意終止系爭合作契約等情，並據提出存証信函
        影本二件及切結書影本一件為憑，被告既未否認該切結書之真正，則參酌該
        切結書內容以觀，被告在切結書中已明載：「原則上自八十九年十二月一日
        起，黃金帝國（指被告）無力再付每月之租金，如貴公司（指原告）能給予
        寬限，我們仍在尋求適當之承接人選，如未蒙接受，本信函即視同解約書，
        一切罰則，黃金帝國絕無異議」等語，顯見被告已自承違約之事實，再者，
        觀諸系爭合作契約第七條第二項：「甲、乙（指原、被告）雙方均不得無故
        提前終止合約，甲方（指原告）違約時亦應賠償一百萬元」之約定，該契約
        既係明文約束兩造均不得無故提前終止合約，且約定兩造如果違約均有給付
        違約金之義務，是應認該等約定尚無違反誠信及平等互惠原則，亦無顯失公
        平之情形。則被告抗辯稱：兩造約定間不得中途停止營業之約定，應屬無效
        ，原告不得據此主張被告停業違約，請求違約損害金一百萬元云云，自不可
        採。
      2.再按約定之違約金過高者，法院得減至相當之數額，雖為民法第二百五十二
        條所明定，然違約金是否相當，須依一般客觀事實、社會經濟狀況及當事人
        所受損害情形，以為酌定之標準（最高法院四十九年台上字第八Ｏ七號判例
        意旨參照）。經查，被告雖抗辯稱：兩造終止契約後，被告在營運期間內所
        購之生財器具，市值千餘萬元，刻由原告交由第三人使用中，被告並無取回
        ，是原告之損失並非重大，雙方約定違約金一百萬元，實屬過高云云，惟除
        原告否認其承受被告所有之生財器具並交由第三人使用等情外，被告復未能
        舉證以實其說，故本院斟酌兩造簽署之系爭合作契約期間原係自八十六年十
        月一日起至九十年九月三十日止，並約定自第三年起，被告應給付原告每月
        之租金為四十八萬元，有原告提出合作契約書影本一件可參，且被告遲至八
        十九年十一月二十八日始書立切結書予原告要求自八十九年十二月一日起提
        前終止兩造合作契約等事實，亦有被告書立之切結書可稽，是衡諸一般定期
        租賃之交易常情及原告受損之情形而言，原告依據系爭合作契約第七條第一
        項之約定，向被告請求賠償接近二個月租金即一百萬元之違約金，核屬相當
        ，應無酌減之必要。
      3.是以，原告主張其依系爭合作契約第七條第一項之約定，向被告請求給付違
        約金一百萬元，應屬有據，惟依照前揭最高法院八十七年度台上字第一六三
        一號判決意旨及說明，被告前交付原告之押金五十萬元，除抵充被告欠租四
        十八萬元外，其餘額二萬元尚應抵充該違約金一百萬元，是原告依約尚得請
        求被告給付九十八萬元（即４８００００＋0000000－000000
        ＝９８００００）。
四、末查，原告另主張兩造終止合作契約後，原告應返還被告自八十九年十一月一日
    起至八十九年十一月十五日止已收受之實際營業收入款項為五十三萬三千一百八
    十元，再扣除被告應負擔之水電等雜費共二十二萬九千八百六十九元後，原告尚
    應返還被告三十萬三千三百一十一元等情，為被告所未爭執，自堪採信。綜上所
    述，原告前揭尚得向被告請求之九十八萬元中，扣除原告主張其應返還被告之三
    十萬三千三百一十一元後，被告僅應再給付原告六十七萬六千六百八十九元。從
    而，本件原告主張其依據系爭合作契約請求被告給付租金四十八萬元及違約金一
    百萬元，扣除原告應返還被告之營業收入三十萬三千三百一十一元後，被告尚應
    給付一百一十七萬六千六百八十九元，及自起訴狀繕本送達之翌日即九十年八月
    二十二日起至清償日止，按年息百分之五計算之利息，於六十七萬六千六百八十
    九元之範圍內，為有理由，應予准許；逾此範圍之請求，則屬無據，應予駁回。
五、兩造均陳明願供擔保，請准宣告假執行或免為假執行，關於原告勝訴部分，經核
    均無不合，爰各酌定相當之擔保金額，併准許之；至於原告敗訴部分，其假執行
    之聲請，亦失所附麗，應予駁回。
六、本件判決基礎已臻明確，兩造其餘攻擊防禦方法及舉證，核與判決無影響，爰不
    另一一論述，併此敘明。
七、結論：本件原告之訴為一部有理由、一部無理由，依民事訴訟法第七十九條但書
    、第三百九十條第二項、第三百九十二條，判決如主文。
中      華      民      國    九十      年    十二    月      七      日
                                臺灣板橋地方法院民事第二庭
~B法      官  崔玲琦
右為正本係照原本作成
如對本判決上訴，須於判決送達後廿日內向本院提出上訴狀
中      華      民      國    九十      年    十二    月      十      日
~B法院書記官  陳倨篁


司法院資訊處製作；財團法人民間司法改革基金會備份。
